【裁判字號】    98,訴,944
【裁判日期】    981127
【裁判案由】    清償借款
【裁判全文】
臺灣士林地方法院民事判決               98年度訴字第944號
原      告  永豐商業銀行股份有限公司
法定代理人  丁○○
訴訟代理人  丙○○
                      兼送達代.
被      告  甲○○
            乙○○
訴訟代理人  戊○○
前列二人共同
訴訟代理人  連阿長律師
前列二人共同
複代理人    詹德柱律師
上列當事人間清償借款事件，本院於98年10月30日言詞辯論終結
，判決如下：
    主  文
被告應連帶給付原告如附表二所示之利息、違約金。
原告其餘之訴駁回。
訴訟費用由被告負擔四分之三，餘由原告負擔。
    事  實  及  理  由
壹、程序方面：
一、原告原名為臺北區中小企業銀行股份有限公司，經主管機關
    核准變更為臺北國際商業銀行股份有限公司，又蒙金管會核
    准與建華商業銀行股份有限公司合併，以建華商業銀行股份
    有限公司為存續銀行，合併後更名為永豐商業股份有限公司
    ，先予敘明。
二、按訴狀送達後，原告不得將原訴變更或追加新訴，但如請求
    基礎事實同一、擴張或減縮應受判決事項之聲明、不甚妨礙
    被告之防禦及訴訟終結，不在此限，民事訴訟法第255 條第
    1 項第2 、3 、7 款分別定有明文。原告起訴聲明原為被告
    應連帶給付新臺幣（下同）220 萬6,888 元及自民國84年10
    月25日起至清償日止按年息10.875% 計算之利息，暨自84年
    10月25日起至清償日止按年息2.175 % 計算之違約金。嗣後
    減縮聲明為被告應連帶給付如附表一所示之利息、違約金，
    原告請求基礎事實同一、擴張或減縮應受判決事項之聲明、
    不甚妨礙被告之防禦及訴訟終結，揆諸前開法條規定，自應
    准許。
貳、實體方面：
一、原告起訴主張：被告甲○○於82年2 月1 日邀同被告乙○○
    向原告借款550 萬元，約定借款期限自82年2 月5 日起至83
    年2 月5 日止，利息按年息10.875% 計算，如有逾期，逾期
    六個月以內，按約定利率之1 成，逾期超過六個月以上按約
    定利率之2 成加計違約金。被告甲○○又於82年2 月1 日邀
    同被告乙○○向原告借款20萬元，立有借據1 紙，約定借款
    期限自82年2 月5 日起至83年2 月5 日止，利息按年息15%
    計算，如有逾期，逾期六個月以內，按約定利率之1 成，逾
    期超過六個月以上按約定利率之2 成加計違約金。詎料被告
    甲○○未依約繳款，經原告聲請拍賣抵押物（被告甲○○之
    不動產移轉登記給第三人陳鸚鵡）後，經本院84年度執字第
    1578號強制執行事件分配款項，20萬元之借款全部抵充完畢
    ，550 萬元借款部分仍有220 萬6, 888元及自84年10月25日
    起至清償日止按年息10.875% 計算之利息，暨自84年10月25
    日起至清償日止按年息2.175 % 計算之違約金未獲清償。本
    金雖因被告提出時效抗辯，惟消滅時效完成，債務人僅取得
    為拒絕給付之抗辯權而已，其請求權並非當然消滅，原本債
    權已罹於時效，但於債務人為時效抗辯前，其利息及違約債
    權仍陸續發生，而已發生之利息及違約金並非民法第146 條
    所稱之從權利，其請求權與原本請求權各自獨立，消滅時效
    亦分別起算，本金請求權雖已罹於消滅時效，已發生之利息
    及違約金請求權並不因而隨同消滅。違約金，並非定期給付
    ，故消滅時效應以15年計算。原告基於消費借貸及連帶保證
    之法律關係請求被告連帶給付附表一所示之利息、違約金。
    聲明：被告應連帶給付如附表一所示之利息、違約金。
二、被告辯稱：
  1.原告於聲請拍賣抵押物時自承被告2 人自82年3 月5 日起未
    繳納本金，依據借據一期不給付視為全部到期，是本件原告
    對被告本金部分自82年3 月6 日即可請求，該債權原有擔保
    ，但已實行抵押權擔保物已不存在，是無擔保債權至97年3
    月5 日本金債權部分時效已逾15年而消滅，被告2 人提出時
    效抗辯。
  2.主權利既已因時效而消滅，利息及違約金等從權利均應視同
    消滅。又違約金，係按一定利率及遲延日數計算者，名稱雖
    與遲延利息異，然實質上仍為賠償債權人因遲延所受損害，
    債權人應同樣按時收取，不因其名稱有異而謂其時效之計算
    應有不同，故違約金之請求權時效應與利息之請求權時效同
    為5 年。是本金債權於97年3 月6 日時效消滅完成，利息、
    違約金本係債務不履行所生之遲延利息、損害，債務人對主
    債務可依時效消滅拒絕給付，即無違約可言，是自97年3 月
    6 日後，利息、違約金，被告亦得拒絕給付。本件原告於98
    年7 月9 日聲請支付命令，是原告得請求僅93年7 月10日起
    回溯5 年之利息及違約金，但於97年3 月6 日後之利息、違
    約金，被告拒絕給付，是原告僅得請求93年7 月10日起至97
    年3 月5 日間之利息、違約金。
  3.原先借據約定借款利息「按原告公告利率之基本放款利率..
    .. ， 如有調整基本放款利率或加減碼幅度時同意自調整日
    隨同調整。」從而，原告得請求之利息、違約金，應依原告
    銀行每期之基本放款利率計算。原借貸契約，於全部到期後
    ，契約效力終止，只能請求遲延利息，本件契約並未約定遲
    延利息，不能適用給付期限屆至前約定之利息，僅能請法定
    利息。
  4.聲明：駁回原告之訴。
三、不爭執事項：
  (一)、被告甲○○以被告乙○○為連帶保證人，於82年2 月5 日
      向臺北區中小企業銀行借貸550 萬元，借款期限為1 年，
      利息按年息10. 875%計算，若有逾期，逾期六個月內按約
      定利率之1 成，超過六個月，按約定利率之2 成加計違約
      金。同日借貸20萬元，約定借款期限3 年，利息按年息15
      % 計算，若有逾期，逾期六個月內按約定利率之一成，超
      過六個月，按約定利率之2 成加計違約金。於82年3 月5
      日即未付利息，視為全部到期。而甲○○曾提供不動產設
      定最高限額抵押，甲○○嗣後將抵押物轉讓與第三人陳鸚
      鵡，經臺北區中小企業銀行聲請拍賣抵押物之裁定後，於
      82年10月29日聲請對第三人陳鸚鵡前開不動產強制執行，
      本院82年度執字第4117號受償537 萬1,000 元（含執行費
      ）。
  (二)、臺北區中小企業銀行更名為臺北國際商業銀行股份有限公
      司，嗣後與建華商業銀行股份有限公司合併，存續銀行為
      建華商業銀行股份有限公司，惟更名為永豐商業銀行股份
      有限公司。
  (三)、原告主張受償部分先抵充20萬元之本金、利息、違約金，
      依據本院82年度執字第4117號分配表，原告尚有220 萬
      6,888元之本金及自84年10月25日起至清償日止按年息10.
      875%計算之利息及按年息2.175 % 計算之違約金未受清償
      。
  (四)、本金於97年3月5日已經罹於時效。
  (五)、被告承認自93年7 月10日起至97年3 月5 日止之利息、違
      約金尚未罹於時效。被告於98年9 月11日當庭提出時效完
      成之抗辯。
四、本院得心證之理由：
  (一)、原告對被告之本件借款債權自82年3 月5 日即得請求，故
      被告遲至98年7 月9 日始向本院聲請對被告發支付命令，
      其本金債權已逾15年之時效而消滅，此為兩造所不爭執，
      業如前述。
  (二)、按請求權，因15年間不行使而消滅；又利息、紅利、租金
      、贍養費、退職金及其他1 年或不及1 年之定期給付債權
      ，其各期給付請求權，因5 年間不行使而消滅，民法第12
      5 條、第126 條分別定有明文。又按遲延利息之請求權，
      因5 年間不行使而消滅，金錢債務之債務人給付遲延所應
      付之違約金，係按一定利率及遲延日數計算者，名稱雖與
      遲延利息異，然實質上仍為賠償債權人因遲延所受損害，
      債權人應同樣按時收取，不因其名稱有異而謂其時效之計
      算應有不同（最高法院70年度臺上字第3511號判決意旨參
      照）。查，原告請求之訴訟標的係借款返還請求權，並附
      帶請求遲延利息與違約金，故借貸債權之消滅時效應適用
      15年時效，遲延利息與違約金則適用5 年短期時效。
  (三)、再按主權利因時效消滅者，其效力及於從權利，民法第14
      6 條前段定有明文。本件原告請求附表一所示之遲延利息
      與違約金，則自97年3 月5 日起，被告之本金債權已罹於
      時效而消滅，而已屆清償期之利息債權及違約金債權為支
      分權，具有獨立性，適用特別時效，與原本債權有別，惟
      原本債權之請求權因時效而消滅者，利息債權之請求權亦
      隨同消滅。給付有確定期限者，債務人自期限屆滿時起負
      遲延責任，又遲延之債務以支付金錢為標的者，債權人固
      得請求遲延利息，惟遲延利息乃係類似損害賠償總額預定
      性質，其債權仍從屬於原本債權，而金錢債務之債務人給
      付遲延所應付之違約金，係按一定利率及遲延日數計算者
      ，名稱雖與遲延利息異，然實質上仍為賠償債權人因遲延
      所受損害，故原本債權之請求權既已因時效而消滅，其從
      屬之遲延利息及違約金請求權亦當然溯及既往而隨同消滅
      。職是，本件本金債權已罹於15年之時效，已如前述，97
      年3 月5 日之後被告既得拒絕給付本金，該日後即無所謂
      遲延利息、違約損害情事，遲延利息及違約金既從屬於本
      金債權，自應同為罹於時效而消滅
  (四)、至原告主張原本債權已罹於時效，但於債務人為時效抗辯
      前，其利息及違約債權仍陸續發生，而已發生之利息及違
      約金並非民法第146 條所稱之從權利，其請求權與原本請
      求權各自獨立，消滅時效亦分別起算，原本請求權雖已罹
      於消滅時效，已發生之利息及違約金請求權並不因而隨同
      消滅等語，97年3 月6 日至98年9 月11日之利息債權、違
      約金債權，均尚未罹於時效，惟查：
    1.時效制度旨在尊重舊秩序，保障新秩序，維護交易安全。
      而行使權利，應依誠信及信用方法，不得以損害他人為主
      要目的，法有明文。又權利之行使，應自權利可行使時為
      始末計算點，乃法律之所規定；倘此項權利之行使，繫於
      他方為一定行為始得行使其權利者，自應溯及最初得以行
      使權利時為其始末點。否則，如若他方故為延宕，不為一
      定行為而行使權利，坐令對方無由行使權利，此項可歸責
      於己之事由，猶令對方負擔責任，殊與設立時效制度本旨
      有悖，此為合目的性之法理解釋，否則顯失公平。
    2.利息之債係按一定利率對於原本定期發生利息之債權債務
      關係。所以利息之債成立後，債權人在原本消滅以前，得
      請求債務人定期給付法定或約定之利息，是為利息之債的
      基本權。於每經過一定期間，債權人得按期具體的請求債
      務人履行給付利息之債務，此即依此基本權衍生利息之債
      的支分權。就利息之債的支分權言，係專指已屆清償期之
      利息債權，其適用特別時效，已如前述，而與原本債權有
      別，惟原本債權之請求權因時效而消滅者，利息債權之請
      求權亦隨同消滅。通常情形原本債權之請求權若依民法第
      125 條規定因15年不行使而消滅者，其利息債權之請求權
      則因適用民法第126 條規定，5 年間不行使，亦早已罹於
      時效而消滅。至於因原本債權之不履行所生遲延利息，具
      有損害賠償的性質，故已經發生之遲延利息，因原本債權
      之時效消滅，溯及既往而隨同消滅（參孫森焱著「新版民
      法債編總論上冊」第400 頁至第401 頁），而違約金債權
      ，如前所述，其實質上仍為賠償債權人因遲延所受損害，
      則其性質既同於遲延利息，自應為相同之解釋，是被告於
      此範圍所為之抗辯，洵不足採。
  (五)、遲延之債務，以支付金錢為標的者，債權人得請求依法定
      利率計算之遲延利息。但約定利率較高者，仍從其約定利
      率。當事人得約定債務人不履行債務時，應支付違約金，
      同法第233 條第1 項、第250 條第1 項分別定有明文。被
      告於82年3 月5 日未依約還款，依兩造約定借款當時視為
      全部到期，被告喪失分期利益，借款契約並未因此而終止
      ，被告認為契約業已終止容有誤會，被告應負一次給付之
      義務，惟依據借據之記載「利息自貸放日起依貴行公告之
      基本放款利率□碼年率□（即百分之10.875），按月計付
      」，債務視為全部到期，被告依約應清償本金，因被告違
      約故無從比照正常分期時享有之利率調整，自屬當然。
  (六)、本金罹於時效前，已發生之利息、違約金債權，為獨立之
      請求權，不因本金債權時效消滅而完成，此為兩造所不爭
      執。是原告請求被告連帶給付如附表二所示之93年7 月10
      日起至97年3 月5 日之利息、違約金，即屬有據。
五、按消費借貸之借用人應於約定期限內，返還與借用物種類、
    品質、數量相同之物，未定返還期限者，借用人得隨時返還
    ，貸與人亦得定一個月以上之相當期限，催告返還。民法第
    478 條定有明定。次按，稱保證者，謂當事人約定，一方於
    他方之債務人不履行債務時，由其代負履行責任之契約。又
    連帶債務之債權人，得對於債務人中之一人或數人或其全體
    ，同時或先後請求全部或一部之給付。連帶債務未全部履行
    前，全體債務人仍負連帶責任，民法第739 條、第273 條分
    別定有明文。原告依據消費借貸及連帶保證之法律關係請求
    被告連帶給付如附表二所示之利息、違約金，應予准許。於
    此範圍之請求即屬無據，應予駁回。
六、本件事證已臻明確，兩造其餘攻擊防禦方法及未經本院援用
    之證據，核與判決之結果不生影響，爰不予逐一論駁，併此
    說明。
七、訴訟費用負擔之依據：民事訴訟法第79條。
中    華    民    國    98    年    11    月    27    日
                  民事第二庭  法  官  絲鈺雲
以上正本證明與原本無異。
如對本判決上訴，應於判決送達後20日內向本院提出上訴狀。
中    華    民    國    98    年    12    月    3     日
                              書記官  林玫熹
附表一
 ┌──────┬───────────┬───┬────┐
 │  本金      │                      │      │        │
 │ （ 新臺幣）│ 利息、違約金期間     │ 利率 │ 備註   │
 ├──────┼───────────┼───┼────┤
 │ 2,206,888元│93年7 月10 日起至98年9│10.875│ 利息   │
 │            │月11日止              │%     │        │
 ├──────┼───────────┼───┼────┤
 │ 2,206,888元│83年7 月10 日起至98年9│2.175 │ 違約金 │
 │            │月11日止              │%     │        │
 └──────┴───────────┴───┴────┘
附表二
 ┌──────┬───────────┬───┬────┐
 │  本金      │                      │      │        │
 │ （ 新臺幣）│ 利息、違約金期間     │ 利率 │ 備註   │
 ├──────┼───────────┼───┼────┤
 │ 2,206,888元│93年7 月10 日起至97年3│10.875│ 利息   │
 │            │月5日止               │%     │        │
 ├──────┼───────────┼───┼────┤
 │ 2,206,888元│93年7 月10日起至97 年3│2.175 │ 違約金 │
 │            │月5日止               │%     │        │
 └──────┴───────────┴───┴────┘


司法院資訊處製作；財團法人民間司法改革基金會備份。
